臺灣臺南地方法院民事判決　　　　　　　94年度簡上字第82號
上　訴　人　甲○○○
　　　　　　丙○○
共　　 同
訴訟代理人　陳郁芬律師
　　　　　　蘇文奕律師
被上訴人　　乙○○
上列當事人間請求侵權行為損害賠償事件，上訴人對於中華民國
九十四年四月六日臺灣臺南地方法院新營簡易庭九十三年度營簡
字第二○二號第一審判決提起上訴，經本院於九十四年十一月二
十二日言詞辯論終結，判決如下：
    主  文
原判決廢棄。
被上訴人在第一審簡易之訴駁回。
第一審及第二審之訴訟費用由被上訴人負擔。
    事　實
甲、上訴人方面：
一、聲明：如主文所示。
二、陳述：
（一）、按法律行為，有背於公共秩序或善良風俗者，無效，民
        法第七十二條定有明文。夫妻間為恐一方於日後有虐待
        或侮辱他方情事，而預立離婚契約者，其契約即與善良
        風俗有背，依民法第七十二條規定亦屬無效，最高法院
        五十年臺上字第二五九六號亦有判例可資參照。觀諸自
        願保證書所載。「如不返回臺灣，我要賠償一萬元美金
        ，我要另娶太太給吾婿」等語，與預立離婚契約無異，
        故系爭自願保證書之約定，足認為違背善良風俗而無效
        。
（二）、上訴人連帶保證期限自西元二千年八月四日被上訴人結
        婚時起算至二千零一年二月四日止，連帶保證法律責任
        已過六個月期限，被上訴人夫妻雙方乃協議離婚，上訴
        人主張與被上訴人契約上保證新娘返台而載明：「六個
        月後女兒回越南省親父母，之後又回到台灣服務夫婿乙
        ○○，如不返回台灣我要賠償一萬元美金」乙節，其真
        意顯係要求陳氏梅芳應履行同居義務不得少於六個月，
        即不用負擔賠償責任，否則何以特別記明六個月？故陳
        氏梅芳既已履行同居義務超過一年，依自願保證書之約
        定，業已無須負賠償責任，則上訴人更無庸負連帶賠償
        責任，甚為顯明。
（三）、另按因條件成就而受利益之當事人，如以不正當行為促
        其條件之成就者，視為條件不成就，民法第一百零一條
        第二項定有明文。查被上訴人與陳氏梅芳結婚後，常有
        毆打陳氏梅芳之情事，有卷附陳氏梅芳出具之離婚申請
        書可證，從而，陳氏梅芳未返回臺，顯係被上訴人以不
        正當之行為造成，被上訴人自不得主張條件成就之利益
        。而被上訴人確因罹有精神病，於發作時有暴力傾向，
        準此以觀，陳氏梅芳係因此未敢返回臺灣履行同居義務
        ，顯有正當理由等語。
三、證據：除援用第一審所提證據外，補提訴外人陳氏梅芳之陳
        述書為證。
乙、被上訴人方面：
一、聲明：上訴駁回。
二、陳述：
（一）、被上訴人於民國（下同）八十九年八月四日經由仲介人
        即上訴人與訴外人陳氏梅芳於越南結婚。訴外人陳氏梅
        芳於八十九年十一月十五日至夫家同住，後訴外人陳氏
        梅芳常以越南娘家收受聘金過少為由與被上訴人起爭執
        ，陳氏梅芳於九十年十一月十五日要求被上訴人定要讓
        其返鄉探親，被上訴人見其心未留台灣不予勉強，且陳
        氏梅芳抵台也住滿一年，遂向上訴人要回陳氏梅芳之護
        照讓陳氏梅芳返回越南探親，豈料陳氏梅芳從此便不返
        台，至今已逾兩年多，被上訴人已訴請裁判離婚成立，
        。
（二）、被上訴人於八十九年八月即向上訴人提示殘障手冊，非
        上訴人所言是在六個月後方告知，而被上訴人依據與上
        訴人簽立之自願保證書中所載：「六個月後女兒回越南
        省親父母，之後又回到台灣服務夫婿乙○○，如不返回
        台灣我要賠償一萬元美金」，約定如新娘返回越南後不
        返台，被上訴人即可請求上訴人給付美金一萬元（即新
        臺幣三十萬元），準此，被上訴人依據上開自願保證書
        之契約法律關係，依法請求上訴人連帶給付三十萬元之
        損害賠償，自屬有據。
三、證據：均援用第一審所提證據。
　　理　由
甲、程序方面：
一、按「法律行為發生債之關係者，其成立要件及效力，依當事
    人意思定其應適用之法律。當事人意思不明時，同國籍者依
    其本國法，國籍不同者依行為地法，行為地不同者以發要約
    通知地為行為地，如相對人於承諾時不知其發要約通知地者
    ，以要約人之住所地視為行為地。前項行為地，如兼跨二國
    以上或不屬於任何國家時，依履行地法」，涉外民事法律適
    用法第六條定有明文。
二、經查：本件被上訴人及上訴人甲○○○均為中華民國人，上
    訴人丙○○則嫁予上訴人甲○○○，並住居於台南縣西港鄉
    慶安宮五四號，依前開規定，本件兩造間之保證履行同居義
    務之契約，被上訴人及上訴人甲○○○均為中華民國人，其
    簽立契約保證履行同居義務地亦在台灣，自應適用本國法律
    ，合先敘明。
乙、實體方面：
一、不爭執事項：
（一）、按「當事人主張有利於己之事實者，就其事實有舉證之
        責任。但法律別有規定，或依其情形顯失公平者，不在
        此限」，民事訴訟法第二百七十七條亦有明文。
（二）、經查：本件被上訴人主張上訴人連帶保證其配偶陳氏梅
        芳盡履行同居之義務之事實，業據其提出自願保證書影
        本乙紙為證，其上明載「六個月後女兒（指被上訴人配
        偶陳氏梅芳）回越南省親父母，之後又回到台灣服務夫
        婿乙○○，如不返回台灣我要賠償一萬元美金，我要另
        娶太太給吾婿」等語，有卷附自願保證書影本一紙在卷
        可佐，並為上訴人二人所不爭執，是被上訴人此部分之
        主張，自堪信為真實。
二、爭執事項：
        茲本件所應審究者，乃在於：（一）、兩造所訂立之自
        願保證書內所載：「女兒回越南省親父母，之後又回到
        台灣服務夫婿乙○○，如不返回台灣我要賠償一萬元美
        金，我要另娶太太給吾婿」，是否有違反善良風俗？（
        二）、以附加條件之財產上損害賠償方式，約定不履行
        同居義務時，應負損害賠償責任，以請求強制履行同居
        義務，是否違反同居義務不得強制履行之意思自由？有
        無違反「同居義務不得強制履行」之內涵？
三、法院之判斷：
（一）、按憲法係以保障人之意思自主及行動自由為原則，此一
        原則應落實於憲法所欲實現或保障法治國原則下，人得
        基於本於人性尊嚴之方式，依其自由意志決定人之所以
        為人之基本條件。此所以司法院大法官會議釋字第五百
        五十四號解釋所言：「婚姻與家庭為社會形成與發展之
        基礎，受憲法制度性保障。婚姻制度植基於人格自由，
        具有維護人倫秩序、男女平等、養育子女等社會性功能
        」。因此，婚姻制度既本於具有上位概念之人格自由而
        來（人格自由包括「意志之決定自由」及「行為舉止之
        決定自由」），故為維護婚姻制度之規範所加諸之限制
        ，即不得違反意志之決定自由及行為舉止之決定自由，
        而此一人格自由展現於居住及遷徙之內涵時，即為憲法
        第十條：「人民有居住及遷徙之自由」所規定的核心範
        圍。
（二）、次按夫妻互負同居之義務，民法第一千零一條前段定有
        明文，因此，夫妻同居義務固亦為維護婚姻生活之基本
        要件，惟夫妻同居之行為，不得以違反夫或妻之一方之
        意思自由，強制履行同居之義務，此所以夫妻同居之判
        決，不得為強制執行之執行名義，亦不得強迫履行，乃
        重在保障人格自由之故。從而，當任何藉契約或損害賠
        償之形式，行限制或禁止「人之意志自由或行為自由」
        之實質，進而侵害人格自由之核心範圍時，屬於下位原
        則之婚姻生活的維護，即應受屬於上位原則之人格自由
        的限制而退讓。而民法上之行為是否違反公共秩序或善
        良風俗，亦應在此一上位原則解釋下，以認定該「為維
        護婚姻制度之存在」而「附加」之行為是否因而無效。
（三）、經查：兩造所訂立之自願保證書內所載：「女兒回越南
        省親父母，之後又回到台灣服務夫婿乙○○，如不返回
        台灣我要賠償一萬元美金，我要另娶太太給吾婿」，有
        自願保證書影本一紙在卷可考。而觀諸該保證書內之上
        開條款，既以「賠償美金一萬元」，作為強制訴外人陳
        氏梅芳應自越南返回台灣以履行與被上訴人之同居義務
        ，此項賠償責任，顯係以「損害賠償」作為強制訴外人
        陳氏梅芳「應」履行同居義務，否則有財產上損害賠償
        之不利益的法律效果，無異變相以上開損害賠償之法律
        效果，作為強制履行有強烈人格屬性之同居義務的手段
        ，顯然有悖於訴外人陳氏梅芳之人格自由及居住、遷徙
        自由，甚為明灼。況且，自願保證書內所載：「如不返
        回台灣我要賠償一萬元美金，我要另娶太太給吾婿」乙
        情，其法律效果除上開損害賠償外，尚有「另娶太太給
        吾婿」之約定，亦顯然違反我國立國以來所建立的一夫
        一妻制度，準此以觀，上開契約約定對於履行同居義務
        之強制性，以「損害賠償」及「另娶他人」作為強制性
        之手段，已有重大違背民法所定善良風俗之規定，應為
        無效。
（四）、準此諸節相互酌參，本件兩造所訂立之自願保證書內所
        載：「女兒回越南省親父母，之後又回到台灣服務夫婿
        乙○○，如不返回台灣我要賠償一萬元美金，我要另娶
        太太給吾婿」乙節，既違反同居義務不得強制履行之意
　　　　思自由，亦違反「同居義務不得強制履行」之內涵，均
        為無效，各該條款經認違反民法第七十二條之規定而無
        效，訴外人陳氏梅芳即無須負損害賠償責任，本於連帶
        保證人之上訴人二人自亦無須就該部分負連帶賠償責任
        ，甚為灼然。
五、從而，原審為上訴人敗訴之判決，尚有未洽，上訴意旨就此
    部分指摘原判決不當，求予廢棄，為有理由，爰由本院予以
    廢棄改判如主文第二項所示。
六、本件事證已臻明確，兩造其餘之攻擊或防禦方法，及未經援
    用之證據，經本院斟酌後，認為均不足以影響本判決之結果
    ，自無一一詳予論駁之必要。
七、據上論結：本件上訴為有理由，依民事訴訟法第四百三十六
    條之一第三項、第四百五十條、第七十八條，判決如主文。
中　　華　　民　　國　　94　　年　　11　　月　　30　　日
                  民事第三庭    審判長法　官
                  　　　　　　　　　　法　官
                  　　　　　　　　　　法　官
以上正本，係照原本作成。
本判決不得上訴。
中　　華　　民　　國　　94　　年　　11　　月　　30　　日
                                書記官　黃鋕偉
